【裁判字號】    98,上,606
【裁判日期】    981110
【裁判案由】    清償債務
【裁判全文】
臺灣高等法院民事判決                   98年度上字第606號
上  訴  人  辛○○
被  上訴人  甲○○
            戊○○
            庚○○○
            乙○○
            丁○○
            丙○○
            己○○
共      同
訴訟代理人  蔡文燦律師
複  代理人  顏碧志律師
上列當事人間因清償債務事件，上訴人對於中華民國98年4月28
日臺灣桃園地方法院98年度訴字第47號第一審判決提起上訴，本
院於98年10月27日言詞辯論終結，判決如下：
  主  文
原判決關於命上訴人給付之利息，超過自民國九十八年一月二十
二日起至清償之日止，按年息百分之五計算之利息部分，及該部
分假執行之宣告，並除確定部分外，訴訟費用之裁判均廢棄。
上開廢棄部分，被上訴人在第一審之訴及其假執行之聲請均駁回
。
其餘上訴駁回。
第一、二審訴訟費用除確定部分外由上訴人負擔。
  事實及理由
一、被上訴人起訴主張：上訴人與被上訴人之被繼承人康讚成間
    為堂叔姪關係，由於康讚成已於民國（下同）97年10月5日
    過世，被上訴人等均為康讚成之繼承人。而上訴人前於90年
    9月19日及91年10月29日間因生意周轉需要，陸續向康讚成
    借款，金額各為新臺幣（下同）200萬元，並分別簽立2張本
    票為證，票面金額各為200萬元交予康讚成收執，以作為借
    款之擔保憑據，未料上訴人屆期不為清償。為此，被上訴人
    爰依民法關於借貸之法律關係，請求上訴人應給付被上訴人
    400萬元，及自90年9月19日起至清償日止，按年息6%計算之
    利息等情。原審判命上訴人應給付被上訴人200萬元，及自
    97年12月27日起至清償日止，按年息5%計算之利息，並依被
    上訴人之聲請為假執行之宣告，另駁回被上訴人其餘之訴。
    被上訴人就其敗訴部分，未據聲明不服，此部分已告確定；
    上訴人對其敗訴部分聲明不服，提起上訴，被上訴人對其上
    訴則聲明：(一)上訴駁回；(二)訴訟費用由上訴人負擔。
二、上訴人則以：上訴人因生意週轉於90年9月19日向叔叔即康
    讚成商借200萬元，原本支付利息為1.2分，一段時日後，上
    訴人與叔叔商量，因經營艱困，收入遽減，即要求叔叔只還
    本金，不再支付利息，並獲叔叔之諒解及首肯，上訴人於91
    年1月16日間陸續支付現金或支票。實際上，上訴人只借一
    次，金額是200萬元，開了一張本票給康讚成，票載發票日
    期是90年9月19日，康讚成怕本票過期，要跟上訴人換票，
    但是他沒有帶本票正本過來，上訴人先開給他另外一張本票
    ，康讚成有跟上訴人說回去後會撕掉先前那張本票，結果他
    沒有撕掉等語，資為抗辯，並於本院聲明：(一)原判決就上訴
    人不利部分廢棄，被上訴人在第一審之訴駁回；(二)訴訟費用
    由被上訴人負擔。
三、兩造不爭之事實：
    (一)被上訴人庚○○○係康讚成之配偶，另被上訴人甲○○、
      乙○○、丁○○、丙○○、己○○、戊○○等6人係康讚
      成之子女。
    (二)上訴人之父親與康讚成係堂兄弟，上訴人與康讚成間為堂
      叔姪關係，與被上訴人間具有親屬關係（堂兄弟姊妹），
      而康讚成於97年10月5日已辭世，被上訴人庚○○○、甲
      ○○、乙○○、丁○○、丙○○、己○○、戊○○等7人
      均為康讚成之繼承人。
四、兩造爭執要旨：(一)上訴人是否於90年9月19日向被上訴人之
    被繼承人康讚成借款200萬元？(二)上訴人是否已部分清償上
    開200萬元之借款？茲分述之：
    (一)上訴人於90年9月19日確向被上訴人之被繼承人康讚成借
      款200萬元：
      被上訴人主張上訴人於90年9月19日向其被繼承人康讚成
      借款200萬元，已據提出上訴人所簽發之本票乙紙附卷可
      稽（見原審卷第6頁）。上訴人坦承向康讚成借貸200萬元
      ，核與證人即上訴人之妻壬○○之證述相符（見本院卷第
      51 頁），則上訴人向被上訴人之被繼承人康讚成借款200
      萬元之事實，堪以認定。
    (二)上訴人尚未清償部分借款，其主張之扺銷亦不准許：
      本件上訴人坦承向康讚成借款200萬元，但抗辯其已陸續
      償還部分借款，另康讚成曾向上訴人之父借款50萬元，但
      未立字據，此部分亦作為本件借款抵銷之因，經抵銷及清
      償後，只欠100萬元云云，經查：
      1.上訴人雖提出收據20紙為證（見本院卷第12-15頁），
        然被上訴人均否認其真正，上訴人未舉證證明收據影本
        形式之真正（民事訴訟法第352條、第357條參照）；且
        其有違經驗法則者如：95年7月10日文件上雖記載「收
        到辛○○之新台幣貳拾萬元整」、「票號F0000000」，
        並於其下記載「欠餘款計新台幣壹佰萬元整95年7月10
        日」，然查「欠餘款計新台幣壹佰萬元整95年7月10日
        」之筆跡與其餘筆跡不同，上訴人已承認該部分為其所
        記載，但上開記載是否得到康讚成之同意？而該收據上
        之簽名被上訴人已予否認真正，不能以上訴人自己之記
        載而認定尚欠100萬元。又如95年5月15日及95年4月4日
        之收據，形式上雖有康讚成之簽名，但為被上訴人所否
        認，上訴人無法舉證證明為康讚成所親簽，難認為真實
        。另其餘之收據，其簽收人之姓名均非康讚成，上訴人
        稱係代簽云云，但亦無法舉證證明代簽者有經授權。
      2.基上，上訴人主張有部分清償之事實，均未能舉證以實
        其說，此部分主張並不足採。
      3.按「二人互負債務，而其給付種類相同，並均屆清償期
        者，各得以其債務，與他方之債務，互為抵銷。但依債
        之性質不能抵銷或依當事人之特約不得抵銷者，不在此
        限。」民法第334條定有明文。又按「抵銷之要件有四
        ：(一)當事人須互負同種標的之債務。(二)雙方之債務須均
        已至清償期。(三)須依債務性質及法律准許其抵銷。(四)須
        當事人未預表示反對之意思。以上要件有一不備，不得
        主張抵銷。」（最高法院4上316號判例參照）。
      4.查上訴人並無法舉證證明康讚成有向其父借款50萬元之
        事實，再者康讚成縱有向上訴人之父借款50萬元，因二
        者間之當事人並非相同，揆諸前揭法條及最高法院判例
        意旨，亦不符合抵銷之要件，上訴人此部分主張抵銷，
        亦無理由。
五、綜上所述，本件上訴人向康讚成借款200萬元之事實，堪以
    認定。從而，被上訴人依消費借貸之法律關係，求為判命上
    訴人給付200萬元應予准許。又本件被上訴人係於97年12月
    19日催告上訴人7日內清償上開借款，上訴人並不否認收到
    該存證信函，惟被上訴人並未提出掛號回執，本院依送達距
    離遠近，估計上訴人至遲於97年12月21日收到催告函，再依
    民法第478條定1個月以上之相當期限，則上訴人應自98年1
    月22日起負遲延責任。則被上訴人請求上訴人應自98年1月
    22 日起至清償日止按年息百分之五計算之利息亦應准許。
    逾上開部分之請求為無理由，應予駁回。上訴論旨指摘上開
    准許部分，原審判決不當，應予廢棄改判為無理由，應予駁
    回上訴，至於上開否准部分，上訴論旨，指摘原判決不當，
    聲明廢棄改判為有理由，爰將原判決該部分廢棄改判如主文
    第2項所示。
六、本件事證已臻明確，兩造其餘之攻防方法，經審酌後，認與
    判決結果無影響，無庸逐一論述，併此敘明。
七、據上論結，本件上訴為一部有理由，一部無理由，依民事訴
    訟法第449條第1項、第450條、第79條，判決如主文。
中    華    民    國    98    年    11    月    10    日
                  民事第15庭
                      審判長法  官  林恩山
                            法  官  黃國忠
                            法  官  郭松濤
正本係照原本作成。
上訴人如不服本判決，應於收受送達後20日內向本院提出上訴書
狀，其未表明上訴理由者，應於提出上訴後20日內向本院補提理
由書狀（均須按他造當事人之人數附繕本）上訴時應提出委任律
師或具有律師資格之人之委任狀；委任有律師資格者，另應附具
律師資格證書及釋明委任人與受任人有民事訴訟法第466條之1第
1項但書或第2項（詳附註）所定關係之釋明文書影本。
中    華    民    國    98    年    11    月    10    日
                            書記官  方素珍

附註：
民事訴訟法第466條之1（第1項、第2項）：
對於第二審判決上訴，上訴人應委任律師為訴訟代理人。但上訴
人或其他法定代理人具有律師資格者，不在此限。
上訴人之配偶、三親等內之血親、二親等內之姻親，或上訴人為
法人、中央或地方機關時，其所屬專任人員具有律師資格並經法
院認為適當者，亦得為第三審訴訟代理人。

司法院資訊處製作；財團法人民間司法改革基金會備份。
